【裁判字號】    93,花易,84
【裁判日期】    950124
【裁判案由】    妨害名譽
【裁判全文】
臺灣花蓮地方法院刑事判決              93年度花易字第84號
公  訴  人  臺灣花蓮地方法院檢察署檢察官
被      告  丙○○
選任辯護人  吳明益律師
上列被告因妨害名譽案件，經檢察官聲請簡易判決處刑（93年度
發查偵字第 435號），本院認為不宜以簡易判決處刑，改依通常
程序進行審理，並判決如下：
    主  文
丙○○連續意圖散布於眾，而以文字指摘足以毀損他人名譽之事
，累犯，處有期徒刑肆月，如易科罰金，以參佰元折算壹日。
    事  實
一、丙○○前於民國86年間因違反漁業法案件及涉犯重利罪，經
    台灣高等法院花蓮分院先後判處有期徒刑7月及1年確定，嗣
    經定其應執行刑為1年 6月，於88年1月27日入監服刑，於89
    年9月8日因縮刑假釋出監付保護管束，甫於90年 1月20日保
    護管束期滿執行完畢（聲請簡易判決處刑書誤植為90年2月5
    日執行完畢），猶不知悛悔，復基於誹謗之概括犯意，於92
    年 3月間某日，在花蓮區漁會開會之會場前，意圖散布於眾
    ，散布「這樣的總幹事？」等文字，指摘(一)乙○○於88年 8
    月中收受前台泥和平電廠總經理癸○○新台幣（下同）2500
    萬元出賣漁民；(二)總幹事乙○○在漁會冷凍庫火災後謊報重
    建費 500萬元；(三)浮報自救會蛋洗漁會之清潔費30萬元；(四)
    收受工程回扣等足以毀損乙○○名譽之不實事項。復於93年
    1 月15日上午10時許，在花蓮縣花蓮漁會拍賣市場，意圖散
    布於眾，散布「自訴狀」及未署名之文字，指摘(一)乙○○向
    台泥公司索回饋金2500萬元轉給理事長卯○○ 400萬元、給
    理事庚○○400萬元（聲請簡易判決處刑書誤植為200萬元）
    、給理事戊○○（聲請簡易判決處刑書誤植為辛維欽） 200
    萬元（聲請簡易判決處刑書誤植為 100萬元）、給理事甲○○ 100萬元、給常務監事子○100萬元、給代表辛○○100萬
    元；(二)總幹事乙○○私下拿台泥和平電廠總經理癸○○2500
    萬元，分給部分漁會幹部，出賣全體漁民權益；(三)乙○○於
    91年初舊曆年前傍晚拿 254萬元（即90年度工程回扣）到丙○○家門口請其安撫其他幹部；(四)90年度10項工程貪污嚴重
    ；(五)副食品供應站總幹事乙○○嚴重作假帳；(六)漁會出租冷
    凍庫火災，乙○○Ａ漁業署補助款；(七)總幹事乙○○在89年
    以做假帳開銷私吞88年和平港公司補助漁會拍賣損失 836萬
    元等不實事項，足以毀損乙○○、卯○○、庚○○、戊○○
    、甲○○、子○及辛○○多人之名譽。
二、案經乙○○、卯○○、庚○○、戊○○、甲○○、子○及辛○○訴由台灣花蓮地方法院檢察署檢察官聲請簡易判決處刑
    。
    理  由
一、訊據被告丙○○固坦承於前揭時地曾散布上開「這樣的總幹
    事？」、「未署名之文字紙張」、「自訴狀」等文字內容不
    諱，惟矢口否認有何誹謗之犯意，辯稱：伊所散布之文字內
    容均屬事實，並非捏造，且伊均曾查證過等語。惟查被告所
    涉加重誹謗之事實，業據告訴人乙○○、卯○○、庚○○、
    戊○○、甲○○、子○及辛○○多人到庭指訴綦詳，次查被
    告所指摘之事項業經台灣花蓮地方法院檢察署檢察官發交法
    務部調查局花蓮縣調查站調查結果均未發現有何不法，此有
    該站91年6月 4日華法字00000000000號函影本乙份在卷可稽
    。又被告所指告訴人乙○○謊報重建經費及Ａ漁業署補助款
    等項，亦經本院先後向法務部調查局花蓮調查站、行政院農
    委會漁業署、花蓮縣政府及花蓮區漁會去函查明及調取相關
    資料，經查迄未發現有被告所指之不法貪瀆事證。又關於被
    告指摘告訴人乙○○將自前台泥和平電廠總經理癸○○處私
    下收受之新台幣（下同）2500萬元，分贓予伊 500萬元乙節
    ，雖引證人蘇麗靜、王淑貞於警詢中之證述及聲請傳喚證人
    己○○、陳川原到庭作證，冀以證明其所述不假，而證人蘇
    麗靜固於警詢中（該警詢筆錄被告同意引為證據資料，依法
    具證據能力，附此敘明）證稱：伊於88年 9月間曾和友人王
    淑貞到乙○○家收取 1個茶葉罐，內裝現金50萬元云云，證
    人王淑貞於警詢中（該警詢筆錄被告同意引為證據資料，依
    法具證據能力，附此敘明）亦證稱：伊確曾於88年 9月間與
    被告配偶蘇麗靜到乙○○家收取 2、 3個茶葉罐，內裝現金
    150 萬元云云，且相為附和，惟查證人蘇麗靜為被告之配偶
    ，證人王淑貞則任職於被告所經營之賞鯨公司，關係親密且
    非比尋常，立場已失客觀，不無偏袒之虞，無從盡信；另證
    人己○○及陳川原經檢察官及辯護人交互詰問之結果，亦無
    從證實 300萬元之借款，是否與被告所指事項有所關連。此
    外，又經本院傳訊證人丑○○、癸○○到庭作證，經交互詰
    問之結果，亦查無被告所指告訴人乙○○向癸○○收取2500
    萬元後進而分贓給其他理、監事及代表多人之事實。又關於
    被告所指告訴人乙○○曾赴伊家親自交付伊 254萬元之回扣
    款用以安撫其他幹部乙節，被告雖稱後來伊將其中之 150萬
    元用以償還王淑貞借款，然對於剩餘之 104萬元究竟如何處
    理，無法說明及提供相關資料佐證，實無從信其所指為真。
    而關於被告所指花蓮副食品供應站總幹事乙○○嚴重作假帳
    乙節，證人寅○○於本院審理中雖證稱：伊受被告雇用，於
    91年6至9月間在花蓮副食品供應站工作，負責每日現金帳之
    查核與盤點，查核每日進出貨之重量、價目及數量，進出貨
    之差額每月約 7、80萬元，每日約2、3萬元‧‧‧等語，縱
    其所述為真，則其所能證明者亦僅所查核之進出帳有些許盈
    餘差額，惟以供應站經營之盈虧，尚繫於人事費用、成本折
    舊及貨品耗損等多項因素，證人並無法對此總帳一窺全貌，
    即無從評斷該供應站之經營必有盈餘，況證人亦證稱：伊未
    查到任何不法情事，伊只負責交每日之進出帳給被告等語翔
    實，具見被告於僱人查帳未發現任何不法事證之後，仍執意
    指摘上開做假帳之不實事項，其有誹謗犯意甚明。又被告雖
    提出照片 7幀冀以說明告訴人乙○○招標漁會工程時貪污嚴
    重，惟查上開照片僅為漁會場地及機具設施之照片，焉能憑
    此即謂其已經查證，而率指告訴人乙○○涉有不法貪污情事
    ，況證人壬○○亦到庭證稱：花蓮港與石梯港之導航燈，會
    因維修施作方式、項目不同而有價格上之差異等語明確，亦
    非被告所認單價不符即已涉及違法情事。是其上開諸多辯解
    ，核屬卸責之詞，委無足採。此外，復有被告散布於眾之「
    這樣的總幹事？」、「未署名之文字紙張」、「自訴狀」等
    文字內容影本各乙份附卷可佐。而其所舉電話錄音及譯文，
    並不具證據能力，無從採為有利於伊之證據。本件事證已臻
    明確，被告犯行殊堪認定，應予依法論科。
二、按憲法第11條固明文規定人民有言論、講學、著作及出版之
    自由，惟憲法所保障之言論自由，並非漫無限制之絕對自由
    ，必須所發表陳述者為「真實之陳述」，是個人雖非不得表
    達個人情感及思想，惟必須依事實明白清楚正確陳述之，若
    故意以虛偽不實之事，指摘或陳述而誤導他人，自不在憲法
    所保障之言論自由範圍內，甚至若係以具體不實事項指摘足
    以毀損他人名譽之事者，自成立刑法上之誹謗罪。此大法官
    會議釋字第 509號解釋載明「言論自由為人民之基本權利，
    憲法第11條有明文保障，國家應給予最大限度之維護，俾其
    實現自我、溝通意見、追求真理及監督各種政治或社會活動
    之功能得以發揮。惟為兼顧對個人名譽、隱私及公共利益之
    保護，法律尚非不得對言論自由依其傳播方式為合理之限制
    。刑法第310條第1項及第 2項誹謗罪即係保護個人法益而設
    ，為防止妨礙他人之自由權利所必要，符合憲法第23條規定
    之意旨。」；次按刑法第310條第1項規定：「意圖散布於眾
    ，而指摘或傳述足以毀損他人名譽之事者，為誹謗罪」，即
    行為人知其所指出摘發或傳播轉述之具體事項，足以貶損他
    人名譽者，而仍意圖將具體事實傳播於不特定之人或多數人
    ，使大眾知悉其內容而指摘或傳述之者，構成誹謗罪。本件
    被告有毀損告訴人等多人名譽之故意及將該不實之事項以文
    字具體指摘散布於不特定之人或多數人，使大眾知悉其內容
    之意圖，故核其所為，係犯刑法第310條第2項之文字誹謗罪
    。被告於93年1月15日以1個文字指摘之誹謗行為，同時損及
    告訴人乙○○、卯○○、庚○○、戊○○、甲○○、子○及
    辛○○多人之名譽，為想像競合犯，僅從一文字誹謗罪處斷
    。再被告於92年3月間某日及93年1月15日，先後二次誹謗告
    訴人乙○○之行為，時間尚屬緊接，所犯罪名相同，顯係出
    於概括犯意反覆而為，為連續犯，應依刑法第56條之規定論
    以一罪，並加重其刑。又被告有如事實欄所載之犯罪前科及
    執行紀錄，有台灣高等法院被告前案紀錄表乙份附卷可參，
    其於前案執行完畢後五年內再犯本件有期徒刑以上之罪，為
    累犯，應依刑法第47條之規定加重其刑，並遞加重之。爰審
    酌被告素行不佳，明知不實事項，未加查證，竟一再以文字
    指摘告訴人等貪贓枉法，嚴重毀損告訴人等之名譽，事後未
    能適時出面澄清，勇於面對過錯，迄今仍未獲得告訴人等之
    諒解，以及犯後飾詞否認犯行，態度不佳等一切情狀，量處
    如主文所示之刑，並諭知易科罰金之折算標準，以資懲儆。
據上論斷，應依刑事訴訟法第452條、第299條第 1項前段，刑法
第56條、第47條、第310條第2項、第41條第 1項前段，罰金罰鍰
提高標準條例第1條前段、第2條，判決如主文。
本案經檢察官丁○○到庭執行職務。
中    華    民    國    95    年    1    月    24    日
                        臺灣花蓮地方法院刑事第一庭
                            審判長法官  張  健  河
                                  法官  李  世  華
                                  法官  吳  韻  馨
上列正本證明與原本無異。
如對本判決不服，應於送達後10日內，向本院提出上訴狀（應抄
附繕本）告訴人或被害人如對於本判決不服者，應具備理由請求
檢察官上訴，其上訴期間之計算係以檢察官收受判決正本之日期
為準。
                                書記官
中    華    民    國    95    年    1     月    24    日
附錄本判決論罪之法律條文：
中華民國刑法第310條第2項：
散布文字、圖畫犯前項之罪者，處二年以下有期徒刑、拘役或一
千元以下罰金。


司法院資訊處製作；財團法人民間司法改革基金會備份。
